【裁判字號】    97,婚,684
【裁判日期】    980317
【裁判案由】    離婚
【裁判全文】
臺灣高雄地方法院民事判決               97年度婚字第684號
原      告  乙○○
訴訟代理人  梁智豪律師
被      告  丁○○
訴訟代理人  謝國允律師
上列當事人間請求離婚等事件，本院於民國98年3 月3 日言詞辯
論終結，判決如下：
    主  文
原告之訴駁回。
訴訟費用由原告負擔。
    事實及理由
一、原告主張：
（一）緣兩造於民國（下同）68年9 月23日結婚，婚後育長女甲
      ○○（69年8 月22日生，身分證統一編號：Ｚ000000000號
      ）、長子丙○○（71年5 月9 日生，身分證統一編號：Ｚ0
      00000000號），二名子女均已成年。
（二）自原告與被告結婚後，即發現被告脾氣異常暴躁、易怒、
      控制慾強，每因細故即口出惡言，慣常性地辱罵原告諸如
      ：「白癡」、「垃圾」，甚至於連「幹你祖外嬤」、「你
      活夠了，可以去死了」等不堪入耳的穢語都能說出口，極
      盡欺侮原告之能事。而個性內向、老實、不善與人爭執之
      原告，對於被告之惡行惡狀只能忍氣吞聲，不予理會。不
      料被告竟變本加厲，被告甚至因不滿原告將其名下之房、
      地過戶還給原告母親，竟將明明是精神及智能狀況正常之
      原告，誣指為「精神錯亂」，喪失行為能力。又兩造二十
      多年來非但未曾有任何夫妻間親密接觸，尤有甚者，原告
      與被告雖同居一個屋簷下，每日見面，但被告一看到原告
      不是大聲辱罵就是視而不見，被告在家每日煮飯給兩造子
      女吃，竟未曾邀原告一同吃過一頓飯。上開事實，有鈞院
      96年度雄簡字第8253號民事判決書理由欄記載可稽。再者
      ，被告並灌輸兩造子女敵視原告之態度，兩造子女亦已十
      多年未曾叫過原告一聲「爸爸」，致使原告在家中天天與
      被告及兩造子女見面，卻形同陌路之情形，至今竟已持續
      長達十多年。上開情事，經常前往兩造住所關心之原告兄
      長胡明志、姐胡美枝均有親自見聞，可堪證明，亦可傳訊
      兩造子女作證。原告因無法忍受被告長期以來之精神上虐
      待，而於95年8 月間搬離兩造住所，在外獨居並提出本件
      訴訟。
（三）按「夫妻之一方受他方不堪同居之虐待者」他方得訴訟離
      婚，民法第1052條第1 項第3 款訂有明文。又民法第1052
      條第1 項第3 款所謂不堪同居之虐待，係指予以「身體上
      」或「精神上」不可忍受之痛苦，致不堪繼續同居者而言
      ，最高法院34年上字第3968號判例可資參照。查，本件被
      告長期不顧原告人格尊嚴及感受，經常對原告頤指氣使，
      稍有不順即以言語辱罵原告「白癡」、「垃圾」，甚至將
      精神、智能正常之原告誣指為精神錯亂、心神喪失，已如
      上述，足徵被告虐待原告已成慣行，實已足令一般人處於
      原告相同之地位均認係「不可忍受之痛苦，致有不堪繼續
      同居之事實」，而足以構成此款離婚事由。從而，原告自
      得依民法第1052條第1 項第3 款之規定訴請離婚。
（四）又夫妻以共同生活為目的，俾經營幸福美滿之家庭生活，
      民法第1052條第2 項亦有規定，其立法本旨乃以一男一女
      之兩性結合，以組織家庭共同生活為目的，故有足以破壞
      共同生活或難以維持共同生活之情事發生，允宜使其離婚
      以消滅婚姻關係，是對於家庭生活之美滿幸福有妨礙之情
      形，即認其與所謂難以維持婚姻之事由相當，蓋同條第1
      項各款所列舉之離婚要件過於嚴格，故增列第2 項，即夫
      妻之一方之事由雖不備同條第一項所列各款之要件，祗須
      按其事由之情節，在客觀上確實難以維持婚姻生活，亦在
      請求裁判離婚之列。查，本件被告非但長期以辱罵之方式
      對待原告，造成原告精神上痛苦，且被告刻意於家庭生活
      中孤立原告，非但其自己對原告視而不見，並灌輸兩造子
      女仇視原告之態度，如此情形已長達十多年，足使任何人
      立於原告立場，均已無維持本件婚姻之意願，是在客觀上
      已足堪認定雙方情感已完全破裂而無和諧之望，是原告亦
      得依民法第1052條第2 項之規定訴請離婚。綜上所陳，原
      告萬般不得已起訴請求離婚，懇請賜判決如訴之聲明：准
      原告與被告離婚。訴訟費用由被告負擔。
二、被告則以：
（一）答辯聲明：
   1、原告之訴駁回。
   2、訴訟費用由原告負擔。
（二）答辯理由：
   1、不爭執事項：
      兩造於68年9 月23日結婚，婚後育有長女甲○○（現滿27
      歲）及長子丙○○（現滿26歲），兩人現均已成年。
   2、爭執事項：被告否認原告起訴所載下列事實：
     （1）「自與被告結婚後，即發現被告脾氣異常暴躁、易怒
          、控制慾強、每因細故即口出惡言，慣常性的辱罵原
          告諸如『白癡』、『垃圾』，甚至連『幹你祖外嬤』
          、『你活夠了，可以去死了』等不堪入耳的穢語都能
          說出口，極盡欺侮原告之能事。」
     （2）「兩造二十多年來非但未曾有任何夫妻間親密接觸，
          尤有甚者，原告與被告雖同居一個屋簷下，每日見面
          ，但被告一看到原告不是大聲辱罵就是視而不見，被
          告在家每日煮飯給兩造子女吃，竟未曾邀原告一同吃
          過一頓飯。」
     （3）「被告灌輸兩造子女敵視原告之態度，兩造子女亦已
          十多年未曾叫過原告一聲『爸爸』，致使原告在家中
          天天與被告及兩造子女見面，卻形同陌路之情形，至
          今竟已持續長達十多年。」
     （4）「原告因無法忍受被告長期以來之精神上虐待，而於
          95年8 月間搬離兩造住所，在外獨居並提出本件訴訟
          。」
（三）答辯事實：
   1、兩造婚後即由被告負擔家計，不僅照料原告及子女生活及
      教育，更將所賺得之款項購買位於「高雄市○○○路64號
      」之房屋，因原告之精神及智力狀態與常人有些許不同，
      兩造乃在原告家人要求下將前開房屋登記在原告名下，而
      兩造子女即在該處共同居住生活長達二十餘年，婚姻中雖
      然原告之家人一直不斷介入兩造婚姻生活，被告均本著努
      力持家拉拔子女長大成材之想法，維持與原告組織的家庭
      ，此間一家人生活愉快，並無任何異常，即便夫妻偶有爭
      執不快，被告更無以穢語辱罵原告之行為，此兩造所生子
      女均得以為證。
   2、然95年間某日原告突然搬到原告親屬家中居住，被告及兩
      造子女均覺得奇怪，多次詢問何以要前往同親屬居住，並
      邀原告返家，原告均答不出來，反而係原告親屬一再阻擾
      原告返家，嗣96年間被告突然接獲鈞院96年雄簡字第8253
      號傳票，由原告胞姐本於前開房屋所有權，要求被告搬遷
      ，至此被告始發見兩造婚後共同購買之前開房屋，業經原
      告所有兄弟姐妹分割由原告胞姐繼承，然原告胞姐竟然要
      將被告及兩造子女從兩造已共同居住近30年的房屋趕走。
   3、審理中有幸承審法官明察秋毫，經詢問原告本人後發現前
      開房屋確實是兩造以婚姻中所得購買，且該房屋於兩造婚
      後便協同子女共同居住長達近三十年，而認定原告將前開
      房屋贈與其母時，已經附有讓被告居住至原告對被告扶養
      義務終止時止之負擔，並判決原告之胞姐敗訴。詎料，原
      告胞姐未對前開之判決上訴，該判決因而確定，竟然由原
      告提出離婚訴訟，意圖以離婚而終止原告對被告之扶養義
      務，達成令將被告趕走之目的。
（四）答辯理由：
   1、被告並無原告所稱前開每因細故及口出惡言、慣常以『白
      癡』、『垃圾』，甚至連『幹你祖外嬤』、『你活夠了，
      可以去死了』等語辱罵原告之行為：查原告於起訴狀中主
      張被告每因細故即口出惡言、慣常以『白癡』、『垃圾』
      ，甚至連『幹你祖外嬤』、『你活夠了，可以去死了』等
      語辱罵原告，然兩造生活二十餘年，被告未曾以上開話語
      辱罵原告，兩造所生之子女均得以為證，前開均為原告為
      提起本件訴訟所杜撰。
   2、兩造結婚迄今滿30年，所生之子女約二十餘歲，焉有可能
      兩造二十餘年沒有夫妻親密行為，顯見原告於起訴狀所載
      之主張並非事實：原告起訴狀主張兩造業已經二十餘年無
      親密行為，然兩造結婚二十餘年，育有二名子女，倘無親
      密行為，子女如何而來？原告前開主張實有嚴重矛盾，其
      為訴訟離婚而強行穿鑿附會，不足採信。
   3、被告從未灌輸子女任何敵視原告態度，反而一家人相處融
      洽，並無任何嚴重問題，子女更無任何未叫原告「爸爸」
      之行為：兩造所生子女對原告亦相當尊重，而成長過程中
      亦無任何衝突，雖然原告之反應與智力與常人有異，但子
      女均對原告有相當耐心，並無原告所述之情事，反係原告
      為配合其親屬將被告趕走，在前案及本件訴訟中對親身子
      女為不實指控，令被告及子女難過不已。
   4、被告遭原告胞姐起訴要求搬離兩造居住近三十年之房屋後
      始發現兩造共同購買並居住近三十年之房屋已遭移轉登記
      ，於訴訟中提出原告移轉登記時係在精神錯亂，乃係訴訟
      中行使防禦權之合理行為，其行為動機及目的並非詆毀原
      告名譽，亦非貶損原告人格，焉得以此主張訴訟中行使防
      禦權之合理行為為精神虐待之理：查兩造婚後共同購買之
      前開房屋，原本基於信任應原告家人要求而登記在原告名
      下，原告未告知被告即將前開房屋過戶予原告生母，生母
      往生後再以分割繼承之方式，由新所有人提出訴訟要求被
      告搬遷，被告在訴訟對原告過戶與生母行為之效力提出質
      疑，主張該過戶行為可能因精神錯亂而無效並要求鑑定，
      乃行使防禦權之合理行為，其目的係在訴訟中防禦，並非
      以損害原告名譽或貶損原告人格為目的，與精神上之虐待
      有嚴重差距，原告本此主張為精神上虐待請求判決離婚，
      顯無理由。
   5、原告所檢附鈞院96年雄簡字第8253號判決理由中，根本沒
      有認定任何被告辱罵原告或兩造無親密行為，原告於起訴
      狀中竟然記載前開事項均有該判決理由欄可稽，原告起訴
      主張嚴重不實，應予駁回。
   6、原告提出本件訴訟，主要目的即在終止婚姻後，一併終止
      原告對被告之扶養義務，由原告胞姐亦即鈞院96年度雄簡
      字第8253號確定判決之原告得以主張其繼承系爭房屋之「
      負擔」不存在，得以再訴要求被告搬遷。故被告不同意離
      婚，且兩造結婚三十年以來一直沒有問題，是原告家人要
      被告離開而為訴訟，前案法官即以原告胞姊濫用權利而判
      原告胞姊敗訴。又原告之兄弟姐妹均未與兩造同住，如要
      傳訊證人，應傳訊兩造之子女。
   7、綜上所述，原告起訴離婚目的只是要解消扶養義務。然原
      告無法舉證被告有任何實施原告起訴狀所載事實之證據，
      且子女作證也證稱被告並無任何對原告施虐行為，即便連
      言語都沒有，被告認為原告主張被告有不堪同居之精神虐
      待為無理由。又兩造自婚後就同住在被告目前居住地址，
      已長達三十年，原告自己無故搬離，現在分居顯然可歸責
      於原告，所以原告不得依民法第1052條第2 項請求離婚，
      再者，本件也沒有任何重大事由存在，原告主張為無理由
      ，爰狀請鈞院鑒核，賜判決如答辯聲明。
三、兩造不爭執部分：兩造於68年9 月23日結婚，婚後育有長女
    甲○○（現滿27 歲） 及長子丙○○（現滿26歲），兩人現
    均已成年，經核與原告所提出之戶籍謄本相符。
四、兩造爭執部分：
（一）不堪同居之虐待部分：
  1 、按所謂不堪同居之虐待，係指予以身體上或精神上不可忍
      受之痛苦，致不堪繼續同居者而言，有最高法院34年上字
      第3968號判例可資參照。又所稱不堪同居之虐待，應就具
      體事件，衡量夫妻之一方受他方虐待所受侵害之嚴重性，
      斟酌當事人之教育程度、社會地位及其他情事，是否已危
      及婚姻關係之維繫以為斷。若受他方虐待已逾越夫妻通常
      所能忍受之程度而有侵害人格尊嚴與人身安全者，即不得
      謂非受不堪同居之虐待（司法院大法官會議釋字第372 號
      解釋參照）。從而，所謂不堪同居之虐待行為，應就個案
      狀況，自傷害行為發生之次數及程度具體衡量所受侵害之
      嚴重性，並斟酌兩造之教育程度、社會地位及其他情事，
      是否已危及婚姻關係之維繫以為斷。如未逾越一般人所能
      忍受之程度而有侵害人格尊嚴與人身安全者，即不得謂已
      受不堪同居之虐待。
  2、 經查，原告上開指述綦詳，並據其提出戶籍謄本、被告誣
      指原告精神錯亂心神喪失訴狀、本院96年雄簡字第8253號
      民事判決書等各1 份為證，附卷可稽（見本院卷第8 頁至
      第16頁）。然為被告所否認，並以前詞置辯，且經證人
      即兩造之女甲○○到庭證稱：「我沒有聽過被告罵原告白
      痴、我也沒有這樣罵過他。被告與祖母都吃素，所以一起
      吃飯，我及弟弟與母親一起吃飯。我有叫原告爸爸，原告
      自己搬出去，我去找過他，但沒有找到人，沒有不關心原
      告。」等語明確（見本院97年11月12日言詞辯論筆錄，卷
      第60頁至第61頁）；另證人即兩造之子丙○○到庭證稱
      ：「沒有聽過被告罵原告白痴或垃圾等語，因為祖母吃素
      ，所以原告（即爸爸）與祖母一起吃，我們其他人一起吃
      。原告離家時我在唸大學，被告（即媽媽）有去找過，那
      時爸爸戶籍遷到嘉義義竹，但媽媽沒有找到。我車禍時原
      告來看我，我並沒有如原告所言把頭偏過去。父母會有口
      角，但沒有打架。我不知道原告為何要訴請離婚，我也很
      驚訝。」等語明確（見本院97年11月12日言詞辯論筆錄，
      卷第61頁至第62頁），堪認被告上開抗辯，洵屬真實，認
      原告上開主張，顯與事實有違。又查，原告另主張被告誣
      指其為精神錯亂、心神喪失之人等情，業據原告所提出之
      本院96年度雄簡字第8253號民事判決書所載可證（見本院
      卷第14頁至16頁），顯係訴訟中行使防禦權之合理行為，
      目的係在於該訴訟中為防禦，並非以損害原告名譽或貶損
      原告人格為目的，故與精神上之虐待尚有差距，原告本此
      主張為精神上虐待請求判決離婚，顯無理由。再者，原告
      除上開事證外，復未能提供其他事證或證人證詞以供本院
      審酌，職是之故，原告上開主張被告以言語辱罵或誣指其
      為精神錯亂、心神喪失之人云云，致其受有不堪同居之虐
      待等情，顯非真實，自不足採。
   3、綜上，本件兩造結婚已近三十餘年，雖原告上開指陳歷歷
      ，惟據兩造所生之子女到庭證稱「兩造縱爭吵及口角，然
      被告並無原告所陳辱罵之情，且對原告提出離婚感到十分
      驚訝... 」等語以觀，顯見兩造於婚姻關係因個性差異及
      觀念溝通等問題而偶生爭吵，然於婚姻關係中縱偶有衝突
      、摩擦，在所難免，且原告除上開證人證述外，亦未能提
      出任何事證或其他證人證詞以供本院審酌。職是之故，揆
      諸上開事證，尚難認被告上開行為已逾越一般人所能忍受
      之程度，而有危及兩造婚姻之維繫，尚難僅憑雙方上開衝
      突即遽認客觀上已達不堪同居之程度。從而，原告依民法
      第1052條第1 項第3 款不堪同居之虐待請求判決離婚，即
      無理由，應予駁回。
（二）難以維持婚姻之重大事由部分：
   1、按有民法第1052條第1 項以外之重大事由，難以維持婚姻
      者，夫妻之一方得請求離婚，此觀民法第1052條第2 項前
      段之規定自明。又民法親屬編修正前，第1052條就裁判離
      婚原因，原採列舉主義，於74年6 月3 日修正公布時，乃
      參酌外國破綻主義離婚法之精神，在同條增列第2 項「有
      前項以外之重大事由，難以維持婚姻者，夫妻之一方，得
      請求離婚」之規定，其立法本旨，乃以同條第1 項各款列
      舉之離婚原因，過於嚴格，故增列第2 項，即夫妻一方之
      事由，雖不備同條第1 項所列各款之要件，祇須按其事由
      之情節，在客觀上，確屬難以維持婚姻生活者，亦在得請
      求裁判離婚之列。而婚姻以雙方共同生活、相互扶持為目
      的，並以深摯情感為基礎，如夫妻雙方婚姻生活之感情基
      礎業已破裂，且客觀上亦難以期待其回復者，即可認有難
      以維持婚姻之重大事由，而無強求其繼續維持婚姻關係之
      必要。
   2、經查，本件兩造已結褵三十餘載，婚姻期間難免因觀念不
      同而偶生爭執，惟兩造既選擇結為夫妻，自應以包容態度
      及理性溝通方式，化解彼此之歧異，或於歧異之中尋求圓
      滿解決之途徑，雖原告指陳於兩造婚姻期間經常因被告脾
      氣暴躁而飽受被告言語辱罵，致原告心生不滿等情，然據
      上開兩造所陳及證人證稱，尚未能證明被告確有原告所指
      陳之行為；且縱被告果真如原告所陳曾對其出言不遜或口
      出惡言，而致原告心生不滿，然衡諸常情，應無礙婚姻共
      同生活及應相互信賴之基礎，應認兩造之婚姻尚未生重大
      之破綻。從而，原告主張依民法第1052條第2 項訴請離婚
      ，於法不合，為無理由，應予駁回。
五、結論：原告之訴為無理由，爰依民事訴訟法第78條規定，判
    決如主文。
中    華    民    國    98    年    3     月    17    日
                  家事法庭 審判長  法  官  施敏雄
正本係照原本作成。
如不服本判決，應於送達後20日內，向本院提出上訴狀。
中    華    民    國    98    年    3     月    17    日
                                   書記官  黃進遠


司法院資訊處製作；財團法人民間司法改革基金會備份。
